臺北高等行政法院判決　　　　　　　　　　　　　　九十二年度訴字第一一七一號
　　　　　　　　　　　　　　　.
　　原　　　告　葉記營造股份有限公司
　　代　表　人　甲○○董事長.
　　訴訟代理人　張國清律師
　　輔　佐　人　朱樵峰
 　 被　　　告　財政部臺灣省北區國稅局
 　 代　表　人　林吉昌（局長）
　　訴訟代理人　乙○○
右當事人間因營利事業所得稅事件，原告不服財政部中華民國九十二年一月二十八日
台財訴字第○九一○○五○二七二號訴願決定（案號：第00000000號），提
起行政訴訟。本院判決如左：
　　主  文
原告之訴駁回。
訴訟費用由原告負擔。
　　事  實
一事實概要：原告民國（下同）八十一年度營利事業所得稅結算申報案，經被告核定
  課稅所得額為新台幣（下同）一二、三二七、二九九元，嗣經查得原告以不實憑證
  虛報及列報營業成本－工資計一、五六○、○○○元（下稱系爭工資），致短報或
  漏報所得額，由被告重新核算課稅所得額為一三、八八七、二九九元，除補徵所漏
  稅額三九○、○○○元外，另依所得稅法第一百十條第一項之規定，處以所漏稅額
  一倍之罰鍰三九○、○○○元。原告不服，主張原核定剔除原告列報黃重疇等十二
  人之直接人工係承作新竹篤行營區工程將其中零星工程所需之工人，由江昌利代為
  尋找，並由江昌利提供身分證明文件及工資表，因該等工作為零星工程，工資係由
  原告領取現金發給工地主任林坤德，再由林坤德發給江昌利轉發各工人，系爭工資
  確有支付之事實，僅因江昌利以欺罔手段捏造不實資料，使原告陷於錯誤而為工資
  給付，該工資亦未再回流原告，原核定未究明均以虛報工資論，尚難謂妥；又系爭
  工資一、五六○、○○○元，原告確有支付事實亦未回流，且為完成工程所需之工
  資，應無漏稅之結果，僅未依規定取據合法憑證，應撤銷漏稅罰三九○、○○○元
  之處分，宜處以行為罰，方屬正辦等情，申請復查，經被告以九十一年五月二十三
  日北區國稅法字第○九一○○○九九七七號復查決定，維持原核定，原告猶未甘服
  ，提起訴願，仍遭駁回，遂向本院提起訴訟。
二兩造聲明：
　(一)原告聲明：訴願決定及原處分均撤銷。
　(二)被告聲明：駁回原告之訴。
三兩造之爭點：
  原告主張系爭工資之發放係由工頭江昌利轉發各工人，有工資印領清冊及身分證明
  文件等供核，被告卻以系爭工資為虛報，否准認列，並補稅裁罰，顯有違誤，是否
  可採？
　(一)原告主張：
    1.本稅部分：
　　  (1)原告八十一年度營利事業所得稅結算申報業經被告核定在案，被告復依財政
        部資料中心八十一年度異常薪資所得查核清單，對黃重疇等十二人之直接人
        工，以虛報薪資論剔除一、五六○、○○○元，補徵營利事業所得稅三九○
        、○○○元在案。
　    (2)原告於八十年七月十四日訂約承攬陸軍後勤司令部工兵署所有之「篤行營區
        休閒中心土木工程」有工程契約及所附之「工程材料明細標單」可稽。依工
        程契約第四條約定「應於簽約後十日內開工，並應於一八○個工作天內全部
        完工」，該工程於八十一年十二月申報完工，而依工程標單所載有各項營建
        工作須僱工完成，其中零星粗工之工人必需佔一部分。而黃重疇等十二人之
        工資係原告承作新竹篤行營區工程將其中零星粗工作所需之工人，由江昌利
        代為找尋，並由江昌利提供身分證明文件及工資表，因該等工作為零星粗工
        ，因工人領工錢時均要求現金，致工資係由原告領取現金交由工地主任林坤
        德發放，有渠出具之證明書可稽，再由林坤德發給江昌利轉發各工人，此有
        江昌利出具之切結書足憑。另原告之會計方麗華經被告約談之筆錄也有同一
        內容之陳述，故系爭工資確有支付事實，該工資亦未再回流原告，原核定未
        究明均以虛報工資論，尚難謂妥。
      (3)營建成本包括材料、直接人工及工程費用三者，原核逕以系爭工資為虛報，
        自營建成本全數剔除一、五六○、○○○元，實非妥適，實待斟酌。又從事
        營建工程業務，必有人工之投入始有工程完成之產品，且系爭工資確為該等
        工程所需，亦有支付事實，亦有取具工資印領清冊及彼等之身分證明文件為
        證。原處分、復查決定及訴願決定竟漠視上開事證，苛求以施工日報表供核
        ，然施工日報表僅記載每日工作內容及工作進度，並未記載何工人作何工作
        ，故其要求，顯不合理。是以宜追認直接人工成本一、五六○、○○○元，
        並撤銷營利事業所得稅三九、○○○元之處分決定。
      (4)原告因同一案情之八十一年度營所稅案，曾因另一工頭邱英祥等七人工資計
        一、一○四、○○○元，有取具工頭邱英祥及工地主任林坤德出具之證明書
        、談話筆錄查核，證明確有代為轉發放系爭工資，並提供工資印領清冊供核
        ，查核結果，實難謂無發放工資之情，而予以追認此部分工資一、一○四、
        ○○○元，有被告八十七年十一月十九日北區國稅法第00000000號
        復查決定書可稽。基於公平性及一致性，則本件應為同一之處理即追認本項
        營業成本，撤銷原補稅及罰鍰之處分。
　　  (5)復查及訴願決定「維持原核定」之理由，確有左列之違法與不當；
        復查及訴願決定書理由謂：「經被告機關發函向黃重疇君等十二人查證結
          果，其中蔡漢松、莊宏銘及謝窗妹等三人回函稱未受僱於原告，顯然有被
          虛報之情形」，惟一般工人大致上僅知其工頭（代尋找工人之人）及在何
          工地工作，而不知其受僱於何家公司工作，故以此種回函為證，實有偏差
          。縱使（假設語）上開回函，足以作為彼等三人未在本工地工作之證據，
          然其他九人並未接受查證與回函，豈可以偏概全，遽而推測此十二人有被
          虛報之情形。原處分顯有認定事實，未憑證據之違法。
        被告並未就江昌利有虛報黃重疇等十二人工資之事實盡到舉證責任，則不
          能以臆測方式課稅：經閱覽本件卷證「台灣新竹地方法院八十四年度訴字
          第一○四九號刑事判決」，依其所載內容：江昌利於八十年間，在新竹地
          區，加入「曹喬欽」集團販賣人頭資料，該集團所蒐集人頭計有何德才、
          陳震圓、李建輔、羅月里、郭憲琳、蔡志峰、林霙珊、呂秀珠、李志強、
          賴勝雄……等數千人（並未逐一列出）等語。依判決書上述內容，實無法
          據以認定原告所列報工資所得人黃重疇等十二人，係該集團所販賣之人頭
          ，故被告憑該刑事判決為此推定，純出於臆測，實難令人信服。被告應就
          江昌利有販賣該十二人之人頭資料（即虛報該十二人工資）之事實，擔負
          舉證責任。
    2.罰鍰部分：
　　  (1)如前所述，原告並無以不實憑證虛報及列報營業成本－工資一、五六○、○
        ○○元，致短漏報所得額情事，本不應補稅，則更無科處漏稅罰可言。退步
        言之，因有九名工人未經查證，亦不應就十二名工人全部認定為虛報。
　　  (2)退步而言，縱使取具不實憑證（不實之工資清冊），然因原告於八十一年度
        確有承包系爭工程，而該工程確已依約完成，勢必有人工之投入始有完工之
        產品，則支付工資既確事實，倘所取得之工資成本憑證有所不符，亦僅係違
        反稅捐稽徵法第四十四條「未取得合法憑證，僅按查明認定之總額，處百分
        之五之行為罰」而已，亦無本件科處漏稅罰之適用。若改依行為罰，則因有
        九名工人未經查證，是否其出具之憑證有不實，並無證據，行為罰部份亦應
        剔除之。
　　  (3)綜前所述，原告並無短漏報所得致逃漏稅捐情事，不應依所得稅法第一百一
        十條科處漏稅罰；至多亦僅未取具合法憑證而依稅捐稽徵法第四十四條科處
        行為罰而已。惟訴願決定在無確切證據下，誤認原告有違反行為罰及漏稅罰
        之行為，致仍從一重處罰，應予撤銷為禱。
　(二)被告主張：
    1.本稅部分：
      (1)本件經據法務部調查局新竹市調查站（下稱新竹市調查站）查獲「曹喬欽」
        集團販賣人頭資料之電腦檔案經向財政部財稅資料中心異常薪資查核清單查
        核結果，所得人黃重疇等十二人均屬江昌利代為尋找，並由江昌利提供身分
        證明文件及工資表。經被告發函向黃重疇等十二人查證結果，其中蔡漢松、
        莊宏銘及謝窗妹等三人回函稱未受僱於原告，顯然有被虛報之情形。又本件
        江昌利係「曹喬欽」集團之共同正犯，江昌利對所犯事證供承不諱，業經臺
        灣新竹地方法院刑事判決（八十四年度訴字第一○四九號）確定在案，則原
        告所述江昌利代為尋找工人乙節，顯非事實。又原告稱上述所僱用皆為臨時
        工，惟查其薪資印領清冊係按月造具發放員工薪資，則原告主張渠等係為江
        昌利所尋之臨時工並由江昌利所出具之切結書，審酌前述違章事實，其所述
        亦非可採，是原告虛報無僱傭關係薪資一、五六○、○○○元屬實，致短報
        所得額並短漏稅額，違章事實俱在，原查將原告以不實憑證虛報成本－薪資
        計之一、五六○、○○○元部分，予以剔除，重新核算課稅所得額為一三、
        八八七、二九九元，補徵所漏稅額三九○、○○○元，並無不合，請予維持
        。
      (2)至原告主張其從事營建工程業務，必有人工之投入始有工程完成之產品，且
        系爭工資確為該等工程所需，亦有支付事實，而僅未取具合法憑證，是宜追
        認直接人工一、五六○、○○○元，並撤銷營利事業所得稅三九○、○○○
        元之決定乙節。經查原告並未能提示黃重疇等十二人係由何工頭所負責及所
        從事工作內容之施工日報表等相關資料供核，實無從證明其確有此人工成本
        之投入。又查原告以其江昌利交付之薪資資料列報當年度營利事業所得稅，
        依民法第二百二十四條前段之規定，直接對原告發生效力，原告應就其工頭
        之故意過失負同一責任，自不得主張因其工頭申報不實，而得以免除其責任
        ，併陳指明。
      (3)又原告因同一案情之八十一年度營所稅案，曾因另一工頭邱英祥等七人工資
        計一、一一四、○○○元，經被告八十七年十一月十九日北區國稅法第00
        000000號復查決定書追認該部分工資在案，查原告同一年度類似案情
        ，其復查決定核准原因係工頭邱英祥及工地主任林坤德出具之證明書，談話
        筆錄查核，證明確有代為轉發放系爭工資，並提供印領清冊供核，且並未查
        得原告及其工頭有積極違章之情事，與本件上述之查核情形，因違章事實與
        情節與並不相同，自難以此例彼，所述核無足採，原處分請予維持。
    2.罰鍰處分：
      (1)本件原告八十一年度營利事業所得稅結算申報案，原經被告核定課稅所得額
        為一二、三二七、二九九元，嗣經新竹市調查站及被告查得，原告以不實憑
        證虛報及列報營業成本－工資計一、五六○、○○○元，致短報或漏報所得
        額，遂重新核算課稅所得額為一三、八八七、二九九元，除補徵所漏稅額三
        九○、○○○元外，另依所得稅法第一百十條第一項之規定，處以所漏稅額
        一倍之罰鍰三九○、○○○元，並無不合，請予維持。
      (2)至訴稱縱使取具不實憑證，然因原告於八十一年度確有承包系爭工程，而該
        工程確已依約完成，勢必有人工之投入始有完成之產品，則支付工資既確事
        實，倘所取得之工資成本憑證有所不符，亦僅係違反稅捐稽徵法第四十四條
        未取得合法憑證，僅按查明認定之總額，處百分之五之行為罰而已，亦無本
        件科處漏稅罰之適用乙節。經查原告虛報無僱傭關係薪資一、五六○、○○
        ○元屬實，亦未能提示其所謂完成工程所需工資之相關事實證明，則本件原
        應依規定同時處以行為罰及漏稅罰，被告因原告部分成本費用取具憑證而認
        其確有虛列成本費用之情事，則該未取具憑證之行為，係其漏稅行為之方法
        ，依司法院釋字第五○三號解釋意旨，被告僅就原告分別觸犯稅捐稽徵法第
        四十四條及所得稅法第一百十條規定，擇一從重處罰，處漏稅罰三九○、○
        ○○元，尚無違誤，併予陳明。
　　理  由
一按「營利事業所得之計算，以其本年度收入總額減除各項成本費用、損失及稅捐後
  之純益額為所得額。」為所得稅法第二十四條第一項所明定。次按「稅捐之核課期
  間，依左列規定：一、依法應由納稅義務人申報繳納之稅捐，己在規定期間內申報
  ，且無故意以詐欺或其他不正當方法逃漏稅捐者，其核課期間為五年。…三、未於
  規定期間內申報，或故意以詐欺或其他不正當方法逃漏稅捐者，其核期間為七年。
  在前項核課期間內，經另發現應徵之稅捐者，仍應依法補徵或並予處罰…」「前條
  第一項核課期間之起算，依左列規定：一、依法應由納稅義務人申報繳納之稅捐，
  已在規定期間內申報者，自申報日起算。」分別為稅捐稽徵法第二十一條第一項第
  一款、第三款、第二項及第二十二條第一款所明定。再按「債務人之代理人或使用
  人，關於債之履行有故意或過失者，債務人應與自己故意或過失，負同一責任。」
  為民法第二百二十四條前段所明定。又「營利事業應保持足以正確計算其營利事業
  所得額之帳簿憑證及會計紀錄。前項帳簿憑證及會計紀錄之設置、取得、使用、保
  管、驗印、會計處理及其他有關事項之管理辦法，由財政部另定之。」「納稅義務
  人已依本法規定辦理結算申報，但對依本法規定應申報課稅之所得額有漏報或短報
  情事者，處以所漏稅額兩倍以下之罰鍰。」分別所得稅法二十一條及第一百十條第
  一項所明定。次按「營利事業依法規定應給與他人憑證而未給與，應自他人取得憑
  證而未取得，或應保存憑證而未保存者，應就其未給與憑證、未取得憑證或未保存
  憑證，經查明認定之總額，處百分之五罰鍰。」為稅捐稽徵法第四十四條所明定。
二本件原告八十一年度營利事業所得稅結算申報案，經被告核定課稅所得額為一二、
  三二七、二九九元，嗣經查得原告以不實憑證虛報及列報營業成本－工資計一、五
  六○、○○○元，致短報或漏報所得額，由被告重新核算課稅所得額為一三、八八
  七、二九九元，除補徵所漏稅額三九○、○○○元外，另依所得稅法第一百十條第
  一項之規定，處以所漏稅額一倍之罰鍰三九○、○○○元。原告不服，循序申請復
  查，提起訴願，遞遭決定駁回，復起訴主張系爭工資之發放係由工頭江昌利轉發各
  工人，有工資印領清冊及身分證明文件等供核，被告卻以系爭工資為虛報，否准認
  列，並補稅裁罰，顯有違誤，詳如其起訴狀事實欄所載理由等語。
三查原告經營土木建築水利營造等業務，八十一年度營利事業所得稅結算，委託童秉
  恆會計師辦理簽證申報，經被告核定課稅所得額為一二、三二七、二九九元，嗣經
  新竹市調查站查獲「曹喬欽」集團販賣人頭資料之電腦檔案，並向財政部財稅資料
  中心調印異常薪資所得清單查核結果，發現原告列報黃重疇等十二人薪資，該十二
  人均係江昌利代為尋找，並由江昌利提供身分證明文件及工資表，經被告發函向黃
  重疇等十二人查證結果，其中蔡漢松、莊宏銘、謝窗妹等三人回函稱未受僱於原告
  ，又江昌利係「曹喬欽」集團之共犯，業經台灣新竹地方法院八十四年度訴字第一
  ○四九號刑事判決處有期徒刑二年在案，且原告訴稱僱用黃重疇等十二人為臨時工
  ，惟查其薪資印領清冊卻按月造具發放，顯有矛盾，又黃重疇等十二人之工作內容
  、工作日期、工作天數、給付工資之資金來源流程，原告迄今未能提供相關證明資
  料，即原告無法證明系爭工資確有支付事實，其未僱傭黃重疇等十二人卻虛報系爭
  一、五六○、○○○元薪資，致短漏報所得額之違章事實，洵堪認定，被告認原告
  以不實憑證虛報薪資計一、五六○、○○○元，予以剔除，重新核算課稅所得額為
  一三、八八七、二九九元，補徵所漏稅額三九○、○○○元，並依司法院釋字第五
  ○三號解釋意旨及稅務違章案件裁罰金額或倍數參考表規定，就其所觸犯之稅捐稽
  徵法第四十四條及所得稅法第一百十條規定，擇一從重按所漏稅額處一倍罰鍰計三
  九○、○○○元，揆諸首揭規定及說明，自無不合。
四至於原告訴稱：同一案情原告另一工頭邱英祥等七人工資一、一○四、○○○元，
  業經被告八十七年十一月十九日北區國稅法第00000000號復查決定准予追
  認該部分工資在案，本件應為相同處理乙節，查上開邱英祥等七人工資案，業據工
  頭及工地主任出具證明確有代為轉發工資，並提供印領清冊供核，工頭或工地主任
  亦無因違反稅捐稽徵法等被起訴判刑情形，核與本件案情，並不相同，自難執為本
  件對其有利論據，原告所訴，洵不足採。
五綜上說明，本件被告對原告所為補稅及罰鍰處分，認事用法，俱無違誤，訴願決定
  ，予以維持，亦無不合，原告起訴意旨，非有理由，應予駁回。
六據上論結，本件原告之訴為無理由，依行政訴訟法第九十八條第三項前段，判決如
  主文。
中　　　華　　　民　　　國　　九十三　　年　　　五　　　月　　　四　　　日
                　　 臺 北 高 等 行 政 法 院   第 四 庭
                                    審 判 長   法  官  王立杰
                                               法  官  胡方新
                                               法  官  黃本仁
右為正本係照原本作成。
如不服本判決，應於送達後二十日內，向本院提出上訴狀並表明上訴理由，如於本判
決宣示後送達前提起上訴者，應於判決送達後二十日內補提上訴理由書（須按他造人
數附繕本）。
中　　　華　　　民　　　國　　九十三　　年　　　五　　　月　　　六　　　日
            　　　　　　　　　  　             書記官  姚國華
